臺灣板橋地方法院民事判決　　　　　　 99年度簡上字第288號
上　訴　人
即被上訴人　李瑞雄
被上訴人
即上訴人　　鄧麗棻
上列當事人間請求侵權行為損害賠償事件，兩造對於中華民國99
年9 月30日本院板橋簡易庭99年板簡字第653 號第一審判決各自
提起上訴，被上訴人即上訴人鄧麗棻並為訴之追加，本院於100
年8 月2 日言詞辯論終結，判決如下：
    主  文
兩造上訴均駁回。
李瑞雄應再給付鄧麗棻新臺幣肆萬元。
鄧麗棻其餘追加之訴駁回。
第二審訴訴訟費用關於上訴部分，由兩造各自負擔；關於追加之
訴部分，由李瑞雄負擔十分之一，餘由鄧麗棻負擔。
    事實及理由
一、按於第二審為訴之變更、追加或提起反訴，非經他造同意，
    不得為之。但擴張或減縮應受判決事項之聲明者，不在此限
    。民事訴訟法第446 條第1 項但書、第255 條第1 項第3 款
    定有明文。查被上訴人即上訴人鄧麗棻（下稱鄧麗棻）在原
    審依侵權行為損害賠償之規定，起訴聲明請求上訴人即被上
    訴人李瑞雄（下稱李瑞雄）應給付其新臺幣（下同）40萬元
    （包括醫藥費2 萬元、減少工作損失30萬元、營養費及就醫
    交通費1 萬元、復健費2 萬元、精神慰撫金5 萬元）及自附
    帶民事起訴狀繕本送達翌日即民國98年11月3 日起算之法定
    利息。原審判命李瑞雄應給付鄧麗棻3 萬6,000 元（包括醫
    藥費2 萬元、復健費2 萬元、精神慰撫金5 萬元，合計9 萬
    元，依過失相抵由李瑞雄負4/10之過失責任，計算後為3 萬
    6,000 元），及自98年11月3 日起至清償日止，按年利率5%
    計算之利息；並駁回鄧麗棻其餘之訴。鄧麗棻僅就請求精神
    慰撫金部分敗訴之3 萬元部分提起上訴，其餘敗訴部分，則
    未聲明不服而告確定。嗣於99年11月29日準備程序中當庭追
    加請求精神慰撫金33萬4,000 元（鄧麗棻請求李瑞雄應再給
    付其36萬4,000 元，其中3 萬元為原審駁回之部分，另33萬
    4,000 元為追加請求），因仍係基於與原審同一之訴訟標的
    即侵權行為損害賠償為主張，僅係請求之金額有增加，核屬
    聲明之擴張（本質仍為訴之追加），依首揭說明，無庸經李
    瑞雄之同意，即得為之，合先敘明。
二、鄧麗棻主張：李瑞雄於97年6 月5 日下午5 時25分許，騎乘
    車牌號碼9HA-015 號機車，沿臺北縣永和市（現改制為新北
    市永和區）福和橋往永和區方向行駛，行經上開橋面路段，
    本應注意汽機車駕駛人應注意車前狀況，並隨時採取必要之
    安全措施，而依當時為天候晴，路面無障礙之柏油道路，並
    無不能注意之情事，竟疏未注意車前狀況減速慢行，造成鄧
    麗棻搭乘機車於前揭時、地，行經該路段，遭李瑞雄自後撞
    擊，造成傷害，此有臺灣板橋地方法院檢察署於98年1 月21
    日以98年度偵字第1670號檢察官聲請簡易判決處刑書為憑，
    李瑞雄犯罪事證已然明確。鄧麗棻因本案受傷，迄今仍在復
    健中，所花費金額概算如下：(1) 醫藥費約2 萬元、(2) 減
    少工作6 個月損失30萬元、(3) 營養費、就醫交通費約1 萬
    元、(4) 復健費2 萬元及(5) 精神慰撫金5 萬元，總計40萬
    元。迄今李瑞雄仍然毫無悔意，死不認錯，強辭奪辯；核其
    所作所為嚴重影響鄧麗棻身心，令鄧麗棻精神痛苦不堪、嚴
    重失眠、憂鬱。鄧麗棻依侵權行為之法律關係及民法第195
    條第1 項之規定，求為判決命李瑞雄如數給付，並自附帶民
    事起訴狀繕本送達翌日起至清償日止，按年息5%計算之利息
    。並於本院追加請求李瑞雄應再給付精神慰撫金33萬4,000
    元（原審駁回鄧麗棻請求之減少工作損失30萬元、營養費及
    就醫交通費1 萬元，以及醫藥費、復健費原審各准許8,000
    元，超過部分即各1 萬2,000 元部分經原審駁回，暨其利息
    部分，未據鄧麗棻提起上訴，已告確定）。
三、李瑞雄則以：本件交通事故係訴外人陳隆順即搭載鄧麗棻之
    駕駛人不遵守交通規則，不顧行車之安全任意變換車道，變
    換車道時不打方向燈，又不注意平行有車，變換車道時發現
    其他平行車輛，採取緊急煞車後撞上李瑞雄之機車前輪，再
    撞上位於5 公尺前之訴外人林麗紅車輛，導致林麗紅受傷，
    鄧麗芬也跌落受傷。訴外人陳隆順係從右邊靠過來撞李瑞雄
    之車輛，並非李瑞雄由左後方撞上鄧麗棻所乘坐由訴外人陳
    隆順駕駛之機車，就本件車禍李瑞雄並無疏失，所有過失責
    任均在訴外人陳隆順。當初警察局送鑑定的資料跟檔案中的
    資料不符合，可見刑事判決是因為資料送錯所以做出錯誤的
    判決。又鄧麗棻之就醫費用已透過富邦保險公司承辦人員協
    助理賠，其就醫給付內容皆已補償足款，不足之處可再向保
    險公司申請理賠，鄧麗棻之請求並無理由等語，資為抗辯。
四、原審為鄧麗棻部分勝訴之判決，即判命李瑞雄應給付鄧麗棻
    3 萬6,000 元，及自98年11月3 日起至清償日止，按年利率
    5%計算之利息；並駁回鄧麗棻其餘之訴。鄧麗棻就其敗訴部
    分，提起一部上訴，並為訴之追加（即擴張聲明），其聲明
    為：(一)原判決關於駁回鄧麗棻後開第二項之訴部分，並訴訟
    費用之裁判均廢棄。(二)李瑞雄應再給付鄧麗棻3 萬元。(三)李
    瑞雄應再給付鄧麗棻33萬元4,000 元（此為擴張聲明部分）
    。李瑞雄就鄧麗棻之上訴及追加之訴部分，則答辯聲明：上
    訴及追加之訴均駁回。並就其敗訴部分提起上訴，其聲明為
    ：(一)原判決不利於李瑞雄部分廢棄。(二)上開廢棄部分，鄧麗
    棻在第一審之訴駁回。鄧麗棻則答辯聲明：上訴駁回。
五、查鄧麗棻主張：李瑞雄於97年6 月5 日下午5 時25分許，騎
    乘車牌號碼9HA-015 號機車，沿新北市永和區福和橋往永和
    區方向行駛，行經上開橋面路段，本應注意汽機車駕駛人應
    注意車前狀況，並隨時採取必要之安全措施，而依當時為天
    候晴，路面無障礙之柏油道路，並無不能注意之情事，竟疏
    未注意車前狀況減速慢行，造成鄧麗棻搭乘由訴外人陳隆順
    駕駛之機車於前揭時、地，行經該路段，遭李瑞雄自後撞擊
    ，造成鄧麗棻受有雙手表淺損傷、雙膝挫傷、雙手腕挫傷、
    扭傷、頸椎肌肉挫傷等傷害之事實，李瑞雄除否認其本身有
    過失責任之外，對於在前揭時地有發生車禍事故造成鄧麗棻
    受傷等情事，並不爭執，而前開事實業為本院98年度交簡字
    第1387號刑事確定判決所明白審認，李瑞雄因過失傷害人，
    經本院判處拘役20日，如易科罰金，以新臺幣1,000 元折算
    壹日，並經李瑞雄撤回上訴確定在案，亦經本院依職權調閱
    該刑事卷宗查證無訛。李瑞雄雖否認其有過失，惟查：
  (一)李瑞雄於警詢時陳稱：「我沿福和橋機車道往永和方向直行
    於左側車道，車禍發生之前我就有看見906-CGR 的前方有另
    乙部腳踏車（我車當時在906-CGR 之左後方距約乙部小客車
    長度），當時我就有預感906-CGR 可能會為了要超越腳踏車
    而向左切換至左側車道，故我便在左側車道向左偏要通過，
    當我車行駛至906-CGR 之左前方時，對方906-CGR 左前側碰
    撞到我車右前側，906-CGR 撞到我之後我車繼續向前行駛一
    小段距離後才擦撞到分隔島而倒地。」、「（問：發現危險
    時距離對方多遠？採取何種反應措施？）906-CGR 在我右前
    方距我約不到乙部機車長度，我當時有煞車」等語（參見本
    院卷第67頁台北縣政府警察局永和分局道路交通事故談話紀
    錄表）；訴外人陳隆順於警詢時陳稱：「我見林麗紅騎腳踏
    車在我正前方約二部汽車長的距離，我剛打算向左變換車道
    超越該車尚未切到中間車道線時，對方李瑞雄突然騎普重機
    9HA-015 從我後方與我車追撞，碰撞後我尚未倒地時我車前
    車頭又與前方腳踏車後車尾發生碰撞，三方人車倒地受傷。
    」、「（問：發現危險時距離對方多遠？採取何種反應措施
    ？）事故前我有看左邊後照鏡，但未看到任何車，我持續向
    左切換車道。」等語（參見本院卷第66頁背面台北縣政府警
    察局永和分局道路交通事故談話紀錄表），可見在兩車發生
    碰撞之前，李瑞雄騎乘之機車係在陳隆順騎乘之機車左後方
    ，且李瑞雄已發現陳隆順騎乘之機車前方另有林麗紅騎乘之
    腳踏車，並研判陳隆順有超越林麗紅騎乘之腳踏車之可能性
    ，李瑞雄自應注意兩車併行之間隔，並隨時採取必要之安全
    措施。
  (二)按汽車行駛時，駕駛人應注意車前狀況及兩車併行之間隔，
    並隨時採取必要之安全措施，道路交通安全規則第94條第3
    項定有明文。李瑞雄既考領有駕駛執照，對上述規則理應知
    之甚詳，且依當時天候晴、有日間自然光線、柏油路面乾燥
    無缺陷、視距良好，並無不能注意之情形，而李瑞雄駕車行
    經上開路段自陳隆順之機車左後方欲通過超越陳隆順之機車
    時，竟疏未注意車前狀況及兩車併行之間隔，並隨時採取必
    要之安全措施，適陳隆順騎乘機車變換車行動線未讓左後方
    直行由李瑞雄駕駛之車輛先行，李瑞雄見狀閃避不及，與陳
    隆順騎乘之機車發生撞擊，致鄧麗棻受有前揭傷害，李瑞雄
    對本件交通事故之發生顯有過失，且其過失行為與鄧麗棻之
    傷害間具有相當因果關係。另本院受理98年度交簡字第1387
    號李瑞雄涉犯過失傷害交通事件，承辦法官將本件車禍之責
    任歸屬送請鑑定，臺灣省臺北縣區車輛行車事故鑑定委員會
    鑑定結果，認定：「一、陳隆順駕駛普通重型機車，行經繪
    設有分道線之機車專用道，變換車道未注意未讓左後方直行
    車輛，為肇事主因。二、李瑞雄駕駛普通重型機車，行經繪
    設有分道線之機車專用道，疏未注意右前側變換車道行駛之
    車輛，為肇事次因。」，此有臺灣省臺北縣區車輛行車事故
    鑑定委員會98年8 月18日北縣鑑字第0985180964號鑑定意見
    書在卷可資佐參（見本院98年度交簡字第1387號交通事件卷
    宗第63-66 頁），嗣經原審將本件車禍肇事責任之鑑定送請
    覆議，臺灣省車輛行車事故覆議鑑定委員會覆議結果，與台
    北縣區車輛行車事故鑑定委員會鑑定意見相同，此有臺灣省
    車輛行車事故覆議鑑定委員會99年7 月27日覆議字第099620
    2761號函1 件在卷為憑（見原審卷第37頁），要與本院前揭
    判斷係屬相同，故李瑞雄之行為確有過失之情，足堪採認。
    則鄧麗棻主張李瑞雄有過失不法侵害其身體之行為，堪予採
    取。
六、按因故意或過失，不法侵害他人之權利者，負損害賠償責任
    ，民法第184 條第1 項前段定有明文。又不法侵害他人之身
    體或健康者，對於被害人因此喪失或減少勞動能力或增加生
    活上之需要時，應負損害賠償責任；不法侵害他人之身體、
    健康、名譽、自由、信用、隱私、貞操，或不法侵害其他人
    格法益而情節重大者，被害人雖非財產上之損害，亦得請求
    賠償相當之金額，民法第193 條第1 項、第195 條第1 項前
    段亦分別有明文可參。李瑞雄對鄧麗棻應負侵權行為損害賠
    償責任，已如前述，茲將鄧麗棻請求賠償各項金額，分述如
    下：
  (一)醫藥費用及復健費用：
    鄧麗棻主張其因本件車禍，已支出醫藥費用、復健費用各2
    萬元，共計為4 萬元之事實，業據其提出天主教耕莘醫院永
    和分院醫療費用收據在卷為證（見本院99年度板簡字第653
    案卷卷第47頁- 第86頁），經核屬必要之醫療費用及復健費
    用，其請求2 萬元之醫藥費用及2 萬元之復健費用為有理由
    。
  (二)精神慰撫金部分：
    按慰撫金之多寡，應斟酌雙方之身分、地位、資力與加害之
    程度及其他各種情形核定相當之數額，其金額是否相當，自
    應依實際加害情形與被害人所受之痛苦及雙方之身分、地位
    、經濟狀況等關係決定之。查鄧麗棻係61年間出生，於本件
    侵權行為發生時年36歲，大學畢業，現為公務員，月薪約5
    萬元，名下有投資多筆，無房屋、土地或汽機車等動產，有
    稅務電子閘門財產所得調件明細表一份附於本院卷第144 頁
    - 第158 頁可憑。被告為54年間出生，為本件侵權行為時年
    43歲，西湖工商畢業，目前任職悠福星際股份有限公司、亞
    洲生技館股份有限公司分別擔任執行董事、業務董事，月薪
    約3 、4 萬元，名下有多筆房屋、土地、投資，有稅務電子
    閘門財產所得調件明細表一份在卷可憑（見本院卷第133 頁
    - 第143 頁），並有稅務電子閘門財產所得調件明細表一份
    在卷可憑。本院審酌上開兩造之年齡、教育程度、社會地位
    、資力等情形，並審酌鄧麗棻所受傷害情形、日常生活受影
    響程度、治療期間之長短等情，認鄧麗棻請求5 萬元精神慰
    撫金，堪稱允當，為有理由。
  (三)鄧麗棻在本院追加請求之精神慰撫金33萬4,000 元部分：
    按慰撫金之多寡，應斟酌雙方之身分、地位、資力與加害之
    程度及其他各種情形核定相當之數額，其金額是否相當，自
    應依實際加害情形與被害人所受之痛苦及雙方之身分、地位
    、經濟狀況等關係決定之，已如前述。鄧麗棻主張因此侵權
    行為事件，持續兩、三年期間涉訟，為了出庭應訊使得其生
    活作息大亂，而李瑞雄每次陳述內容不盡相同，鄧麗棻為準
    備出庭不堪其擾，精神狀態不佳等情，有其提出持續求診心
    理衛生科之醫療費用收據在卷為憑，鄧麗棻此部分主張尚非
    無據，本院審酌上開兩造之年齡、教育程度、社會地位、資
    力等情形，並審酌鄧麗棻精神上所受痛苦程度，認鄧麗棻追
    加請求精神慰撫金33萬4,000 元，猶屬過高，應核減為10萬
    元，方屬允適；逾此部分之請求，尚難認為有理由。
  (四)綜上，鄧麗棻得請求李瑞雄賠償之金額應為19萬元（2 萬元
    ＋2 萬元＋5 萬元＋10萬元＝19萬元 ）。
七、按損害之發生或擴大，被害人與有過失者，法院得減輕賠償
    金額或免除之，前2 項之規定，於被害人之代理人或使用人
    與有過失者，準用之，民法第217 條第1 、3 項定有明文。
    查訴外人陳隆順駕駛車輛變換車行動線未讓左後方直行由李
    瑞雄駕駛之車輛先行，為肇事主因；李瑞雄駕駛車輛疏未注
    意右前側偏左行駛由訴外人陳隆順駕駛之車輛，為肇事次因
    ，李瑞雄及訴外人陳隆順均有肇事之過失責任。本院斟酌李
    瑞雄與訴外人陳隆順過失程度輕重之結果，認訴外人陳隆順
    應負6/10之過失責任，李瑞雄應負4/ 10 之過失責任，爰減
    輕李瑞雄6/10之賠償金額。鄧麗棻因使用人陳隆順之過失，
    亦承擔過失6/10。據此，鄧麗棻得請求李瑞雄賠償之金額為
    7 萬6,000 元（19萬元×4/10=7萬6,000 元）。
八、至於李瑞雄抗辯稱鄧麗棻之醫療費用支出已透過富邦保險公
    司獲得理賠，不得再為請求一節，證人錡榮義即富邦保險公
    司承辦人員於本院言詞辯論時固具結證稱：已賠償鄧麗棻兩
    筆醫療費用，分別為3,780 元、7,354 元等語，並有其提出
    之「賠案資料查詢- 賠付資料」、賠案處理記錄各1 紙在卷
    為據（見本院卷第100 頁、第101 頁），惟查，依據上開「
    賠案資料查詢- 賠付資料」、賠案處理記錄之內容所示，被
    保險人記載為「陳隆順」，並非李瑞雄。況且，鄧麗棻主張
    其支出醫療費用、復健費用共計4 萬元，以李瑞雄及訴外人
    陳隆順各負擔4/10、6/10之過失責任，就醫療費用、復健費
    用部分，李瑞雄應負擔1 萬6,000 元，訴外人陳隆順應負擔
    2 萬4,000 元，鄧麗棻自富邦保險公司處獲得理賠金額分別
    為3,780 元、7,354 元，合計為1 萬1,134 元，尚未逾訴外
    人陳隆順所應負擔之金額，李瑞雄抗辯此部分保險理賠應予
    扣除，鄧麗棻不得再為請求云云，尚屬無據。
九、從而，鄧麗棻依侵權行為之法律關係，起訴請求李瑞雄應給
    付其3 萬6,000 元，及自98年11月3 日起至清償日止，按年
    利率5%計算之利息，為有理由，應予准許。逾此範圍之請求
    ，為無理由，應予駁回。上開不應准許部分，原審為鄧麗棻
    敗訴之判決（除確定部分外），並駁回其假執行之聲請，核
    無違誤，鄧麗棻上訴意旨指摘原判決此部分不當，求予廢棄
    改判，為無理由，應予駁回。至上開應准許部分，原審為鄧
    麗棻勝訴之判決，並依職權宣告假執行及依聲請為供擔保免
    為假執行之宣告，亦無不合，李瑞雄上訴意旨指摘原判決此
    部分不當，求予廢棄改判，為無理由，應予駁回。另鄧麗棻
    於本院本於同一法律關係，追加請求李瑞雄再給付其4 萬元
    ，為有理由，應予准許，逾此範圍之追加請求則無理由，不
    應准許。又本件事證已臻明確，兩造其餘攻擊防禦方法及證
    據資料，核與本件判決結果不生影響，毋庸一一論述，併予
    敘明。
十、結論：本件兩造上訴均為無理由，鄧麗棻追加之訴為一部有
    理由，一部無理由，依民事訴訟法第436 條之1 第1 項、第
    3 項、第449 條第1 項、第78條、第79條，判決如主文。
中    華    民    國  100     年    8     月    16    日
                  民事第二庭    審判長法  官  陳麗玲
                                      法  官  張筱琪
                                      法  官  連育群
以上正本證明與原本無異
本件不得上訴
中    華    民    國  100     年    8     月    16    日
                                      書記官  溫婷雅